【裁判字號】    99,重訴,7
【裁判日期】    990924
【裁判案由】    分割共有物
【裁判全文】
臺灣宜蘭地方法院民事判決               99年度重訴字第7號
原      告    丁○○即張阿波.
              丙○○即張阿波.
共      同
訴訟代理人    黃憲男律師
被      告    庚○○
              辛○○
共      同
訴訟代理人    甲○○
被      告    癸○○
              壬○○
訴訟代理人    巳○○○
              張添詳
被      告    己○○
訴訟代理人    卯○○
被      告    丑○○
              寅○○
              子○○
兼  上三人
訴訟代理人    酉○○
被      告    乙○○
              申○○
              午○○
兼  上三人
訴訟代理人    未○○
被      告    戊○○
上列當事人間請求分割共有物事件，本院於中華民國99年9月2日
言詞辯論終結，判決如下：
    主  文
兩造共有坐落宜蘭縣五結鄉○○段七零五地號土地（面積五六三
一點五六平方公尺），如附圖丙案編號705-C2所示（面積三一四
四點四三平方公尺）土地分歸原告與被告酉○○、子○○、丑○○、寅○○所有；如附圖丙案編號705-C1所示（面積二零九六點
三平方公尺）土地分歸被告庚○○、癸○○、壬○○、己○○、
乙○○、申○○、午○○、未○○、辛○○、戊○○所有；如附
圖丙案編號705-C3所示（面積三九零點八三平方公尺）土地分歸
原、被告所有，並均按附表所示之比例保持共有。
訴訟費用由原告、被告酉○○、子○○、丑○○、寅○○負擔五
分之三，被告庚○○、癸○○、壬○○、己○○、乙○○、申○○、午○○、未○○、辛○○、戊○○負擔五分之二。
    事實及理由
壹、程序事項：
一、被告癸○○經合法通知，未於言詞辯論期日到場；被告寅○○、丑○○、子○○、酉○○、戊○○經合法通知，未於最
    終言詞辯論期日到場，核無民事訴訟法第386 條所列各款情
    形，爰依原告之聲請，由其一造辯論而為判決。
二、按當事人死亡者，訴訟程序在有繼承人、遺產管理人或其他
    依法令應續行訴訟之人承受其訴訟以前當然停止；承受訴訟
    人，於得為承受時，應即為承受之聲明，他造當事人，亦得
    聲明承受訴訟，民事訴訟法第168條、第175條分別定有明文
    。次按，原告於判決確定前，得撤回訴之全部或一部，但被
    告已為本案之言詞辯論者，應得其同意，民事訴訟法第 262
    條第1 項亦有明文。查被繼承人張阿波提起本件訴訟後，訴
    訟仍繫屬中，於民國99年3月29 日死亡，其繼承人有辰○○○、丁○○、丙○○、亥○○及戌○○，有戶籍謄本在卷可
    參，並於99年5月5日具狀聲明承受訴訟，核無不合，嗣上開
    繼承人為遺產登記時，經分割協議由原告丁○○、丙○○取
    得被繼承人張阿波所有705 地號土地之應有部分所有權，遂
    又於99年9月2日本院審理時撤回辰○○○、亥○○及戌○○
    部分之起訴，並經被告同意撤回，亦與上述法律規定相符，
    應予准允。
貳、實體事項：
一、原告主張：坐落宜蘭縣五結鄉○○段705 地號土地（以下簡
    稱：705地號土地），地目為「建」，面積5,631.56 平方公
    尺，係兩造分別共有。705 地號土地之使用分區及類別為特
    定農業區甲種建築用地，並無因物之使用目的不能分割或契
    約訂有不分割之期限，其上有建物多幢，並為各共有人所使
    用，該等建物均已老舊，亟須改建，因宥於共有關係，改建
    不易，且未經分割，亦有礙於土地之利用，是兩造於98 年4
    月4 日曾商議分割事宜，未能就分割方法達成協議，乃依民
    法第823條第1項、第824條第1項、第2項第1款、第4 項等規
    定，訴請按如附圖丙案方式分割。705 地號土地上有多棟建
    物，前有辦理保存登記，惟因先後改建，今存之建物皆已非
    原保存登記之建物。然各共有人之居住、使用範圍仍與先前
    無異，是為免拆除、破壞既有建物，並為使土地分割與各共
    有人之居住使用範圍一致，暨為發揮土地效用，利於日後之
    合建、或各共有人之個別規劃，應按附圖丙案為分割。至於
    附圖丁案，其留設之道路面積高達1024.80 平方公尺，將近
    705地號土地面積之5分之1，對屬於建地之705地號土地耗損
    過多，而有經濟價值上之浪費，且使土地之利用受有限制，
    難謂妥適等語。並為如主文所示之聲明。
二、被告則以：
（一）被告酉○○、丑○○、寅○○、子○○：同意按原告主張
      之附圖丙案分割。
（二）被告癸○○、庚○○、辛○○、己○○、壬○○、乙○○
      、申○○、午○○、未○○、戊○○：請按附圖丁案為分
      割。蓋705地號土地為先祖遺留地，原告於98年4月4 日清
      明祭祖時提出分割之要求，未見配套旋即興訟，致使被告
      整體規劃、建設之計畫破滅，亦傷及族親感情，今被告取
      得共識同意分割，但分割方案須符合公平原則。705 地號
      土地為完整建地，世代均賴附圖丁案編號705-D3部分土地
      出入，為顧及705地號土地北面（即附圖丁案編號 705-D1
      部分）所有人通行之便利及日後建照之取得，應規劃附圖
      丁案編號705-D3部分為兩造共有、共用之道路，而不應採
      附圖丙案編號705-C3之道路規劃。倘採丙案，被告日後需
      於自己之土地上另設道路，致被告使用土地之面積減縮等
      語，資為置辯。
三、兩造不爭執之事實：705 地號土地為兩造共有，原告丁○○
    之應有部分為40分之5、原告丙○○之應有部分為40分之3、
    被告酉○○之應有部分為 20分之4、被告庚○○之應有部分
    為80分之3、被告癸○○之應有部分為10分之1、被告壬○○
    之應有部分為30分之1、被告己○○之應有部分為30分之1、
    被告乙○○之應有部分為 30分之1、被告子○○之應有部分
    為15分之1、被告丑○○之應有部分為15分之1、被告寅○○
    之應有部分為15分之1、被告申○○之應有部分為 210分之7
    、被告午○○之應有部分為210分之7、被告未○○之應有部
    分為210分之7、被告辛○○之應有部分為 80分之3、被告戊○○之應有部分為 40分之1，此有土地登記謄本在卷可稽，
    且為兩造所不爭執，堪認為真。
四、得心證之理由：
（一）按各共有人，除法令另有規定外，得隨時請求分割共有物
      ，但因物之使用目的不能分割或契約訂有不分割之期限者
      ，不在此限，民法第823條第1項定有明文。查本件705 地
      號土地之地目為「建」，並無依法令或物之使用目的而不
      能分割之情形，且各共有人間亦無約定不分割之期限，各
      共有人自得隨時請求分割共有物。
（二）按定共有物分割之方法，固可由法院自由裁量，但仍應斟
      酌各共有人之意願、共有物之性質、價格、分割前之使用
      狀態、經濟效用、分得部分之利用價值及全體共有人之利
      益等有關情狀，定一適當公平之方法以為分割。又分割共
      有物，以消滅共有關係為目的，法院裁判分割共有物土地
      時，除因該土地內部分土地之使用目的不能分割或部分共
      有人仍願維持其共有關係，應就該部分土地不予分割或准
      該部分共有人成立新共有關係外，應將土地分配於各共有
      人單獨所有，最高法院96年度台上字第108 號判決可資參
      照。查兩造均主張原物分割，且均同意就分得部分之土地
      按原應有部分之比例維持共有，且亦同意預留一定範圍之
      土地由兩造共有做為道路使用，是應尊重其意願，以原物
      為分割，並就分割後之土地各自維持共有。
（三）就原物分割之方案，兩造各提出如附圖所示丙案及丁案兩
      分割方案，其主要之差異在於預留道路之範圍。本院審酌
      附圖丙案預留道路之範圍即編號705-C3部分之面積為390.
      83平方公尺，佔705地號土地總面積5631.56平方公尺約6.
      9％，而附圖丁案預留道路之範圍即編號705-D3 部分之面
      積為1024.8 平方公尺，佔705地號土地總面積5631.56 平
      方公尺約18.2％，原告及被告酉○○、丑○○、寅○○、
      子○○分得之丁案附圖編號705-D2之面積2764.05 平方公
      尺較附圖丙案分得之編號705-C2之面積3144.43 平方公尺
      短少380.38平方公尺（約115 坪），而被告癸○○、庚○○、辛○○、己○○、壬○○、乙○○、申○○、午○○
      、未○○、戊○○分得之丁案附圖編號705-D1之面積1842
      .71平方公尺亦較附圖丙案分得之編號705-C1之面積2096.
      3平方公尺短少253.59 平方公尺（約76.7坪），減損之面
      積不可謂不大，是倘採附圖丁案，確會有原告所述分得土
      地減損之經濟上損失。被告癸○○、庚○○、辛○○、己○○、壬○○、乙○○、申○○、午○○、未○○、戊○○雖稱：倘採丙案，日後需於自己之土地上另設道路，致
      使用土地之面積減縮云云，然705 地號土地之東側原即有
      同段735 地號土地做為兩造對外通行之道路使用，惟該道
      路延伸至同段653 地號土地即遇溝渠而中斷，且路面狹窄
      ，是無論附圖丙案或丁案均同意於705 地號土地之東側，
      併同同段735地號土地，預留寬共6公尺之道路，以便利通
      行，另705地號土地之西側及西北側亦鄰接同段680地號土
      地之道路可對外通行，以上有勘驗筆錄及現場照片在卷可
      參，是附圖丙案編號705-C1部分仍有道路可供對外通行，
      應無另設道路之必要。再者，倘採附圖丁案，由於編號70
      5-D3部分係一長條型之地塊，寬度有限，除做為道路使用
      外，幾無開發建築之價值，無形中限縮了編號705-D1部分
      將來整體規劃、利用之可能性。甚者，附圖丁案編號705-
      D3部分與原即做為道路使用之同段735及680地號土地相鄰
      ，倘均規劃為道路使用，日後有成為供公眾通行之既成道
      路而招致土地所有權受有限制之風險，是應無必要預留如
      此大範圍之道路。本院斟酌上情，認應以附圖丙案之分割
      方式較有利於兩造。
五、綜上所述，爰將兩造共有之705 地號土地按附圖丙案為分割
    ，將附圖丙案編號705-C2 部分（面積3144.43平方公尺）土
    地分歸原告與被告酉○○、子○○、丑○○、寅○○取得；
    編號705-C1 部分（面積2096.30平方公尺）土地分歸被告庚○○、癸○○、壬○○、己○○、乙○○、申○○、午○○
    、未○○、辛○○、戊○○取得；編號705-C3部分（面積39
    0.83平方公尺）土地分歸原、被告所有，並均各按附表所示
    之比例保持共有。
六、末者，分割共有物事件本質上並無訟爭性，乃由本院斟酌何
    種分割方案較能增進共有物之經濟效益，並兼顧兩造之利益
    ，以決定適當之分割方法，故兩造本可互換地位，由任一共
    有人起訴請求分割，均無不可，實質上並無所謂何造勝訴、
    敗訴之問題，是本事件之訴訟費用，應由兩造按分得土地之
    比例負擔，即原告與被告酉○○、子○○、丑○○、寅○○
    負擔 3/5，被告庚○○、癸○○、壬○○、己○○、乙○○
    、申○○、午○○、未○○、辛○○、戊○○負擔 2/5，方
    屬公允。
七、訴訟費用負擔之依據：民事訴訟法第80條之1。
中    華    民    國    99    年    9     月    24    日
                  臺灣宜蘭地方法院民事庭
                      法  官  楊坤樵
正本係照原本作成。
如不服本判決，應於判決送達後20日內提出上訴狀（須附繕本）
。
中    華    民    國    99    年    9     月    24    日
                      書記官  吳文雄
附表
一、編號705-C1部分：被告庚○○之應有部分為32分之 3、被告
    癸○○之應有部分為4分之1、被告壬○○之應有部分為12分
    之1、被告己○○之應有部分為12分之1、被告乙○○之應有
    部分為12分之1、被告申○○之應有部分為12分之1、被告午
    ○○之應有部分為12分之1、被告未○○之應有部分為12 分
    之1、被告辛○○之應有部分為32分之3、被告戊○○之應有
    部分為16分之1
二、編號705-C2部分：原告丁○○之應有部分為 24分之5、原告
    丙○○之應有部分為24分之3、被告酉○○之應有部分為3分
    之1、被告子○○之應有部分為9分之1、被告丑○○之應有
    部分為9分之1、被告寅○○之應有部分為9分之1
三、標號705-C3部分：原告丁○○之應有部分為 40分之5、原告
    丙○○之應有部分為 40分之3、被告酉○○之應有部分為20
    分之4、被告庚○○之應有部分為80分之3、被告癸○○之應
    有部分為10分之1、被告壬○○之應有部分為30分之1、被告
    己○○之應有部分為 30分之1、被告乙○○之應有部分為30
    分之1、被告子○○之應有部分為15分之1、被告丑○○之應
    有部分為15分之1、被告寅○○之應有部分為15分之1、被告
    申○○之應有部分為210分之7、被告午○○之應有部分為21
    0分之7、被告未○○之應有部分為210分之7、被告辛○○之
    應有部分為80分之3、被告戊○○之應有部分為40分之1

司法院資訊處製作；財團法人民間司法改革基金會備份。
